【裁判字號】    89,重訴,937
【裁判日期】    920523
【裁判案由】    拆屋還地
【裁判全文】
臺灣臺北地方法院民事判決  八十九年度重訴字第九三七號
    原      告  乙○○
                甲○○
                丁○○
                丙○○
    訴訟代理人  蔡調彰律師
    被      告  蕭璇幾      住.
    訴訟代理人  戴森雄律師
                張玉希律師
                沈明達律師
右當事人間事件，本院判決如左：
    主    文
原告之訴及其假執行之聲請均駁回。
訴訟費用由原告負擔。
    事    實
甲、原告方面：
  壹、聲明
    一先位訴之聲明
      (一)被告應將座落台北市○○區○○段一小段四五之一地號土地面積三四０平方
        公尺，如附圖所示乙、丙、丁部分建物，建號一００、一０一，門牌台北市
        ○○路○段二十七號一、二樓及附圖所示甲、戊、己部分增建物拆除，返還
        土地與原告等。
      (二)被告應分別給付原告各新台幣（下同）八百萬七千八百廿四元，及自起訴狀
        繕本送達之翌日起至清償日止按週年利率百分之五計付利息。
      (三)被告應自八十八年七月一日起至第一項建物拆除返還土地與原告之日止，按
        年分別給付原告等各八十二萬九千九百廿三元。
      (四)訴之聲明第一、二、三項原告願分別預供擔保聲請宣告假執行。
    二備位訴之聲明
      (一)被告應將座落台北市○○區○○段一小段四五之一地號土地上如附圖所示甲
        、戊部分增建物拆除，連同空地，面積共一三二．三平方公尺，返還土地與
        原告。
      (二)被告應分別給付原告各八百萬七千八百廿四元，及自起訴狀繕本送達之翌日
        起至清償日止按週年利率百分之五計付利息。
      (三)被告應自八十八年七月一日起至第一項建物拆除返還土地與原告等之日止，
        按年分別給付原告等各八十二萬九千九百廿三元。
      (四)訴之聲明第一、二、三項原告願分別預供擔保聲請宣告假執行。
  貳、陳述
    一先位訴之聲明部分：
      (一)台北市中正區（原城中區○○○段一小段四五－一地號土地，為原告所共有
        ，各有應有部分四分之一，其上有附圖所示被告之建物，建號一００、一０
        一，門牌台北市○○路○段廿七號一、二樓（附圖所示乙、丙、丁部分），
        及增建物（附圖所示甲、戊、己部分），係屬無權占有，自七十五年原告登
        記所有權後，被告即於七十六年二月七日起訴請求優先購買移轉所有權登記
        ，多年來兩造即有多起訟爭，直至八十八年十二月始確定被告之建物為無權
        占有，為此爰依民法第七百六十七條物上請求權，請求被告如先位訴之聲明
        第一項。
      (二)十餘年來，被告就無權占有之建物出租使用，坐收豐厚房租收入，爰依民法
        第一百七十九條不當得利及第一百八十四條、第一百九十七條侵權行為不當
        得利，請求自七十六年七月一日起至八十八年六月卅日止十二年，每年按公
        告現值，依法定利率年息百分之五計算相當損害賠償及不當得利，被告應分
        別給付原告各八百萬七千八百廿四元，及自八十八年七月一日起至拆屋返還
        土地之日止，按年分別給付原告各八十二萬九千九百廿三元之損害賠償及不
        當得利，如先位訴之聲明第二、三項。
    二備位訴之聲明部分：
      (一)如認被告就其取得附圖所示乙、丙、丁部分建號一００、一０一號門牌台北
        市○○路○段二十七號一、二樓建物，並非無權占有，惟其建物所占之地面
        以外，如附圖所示甲、戊、己部分增建物及空地，面積一三二．三平方公尺
        ，則屬無權占有，即應拆除返還與原告等，如備位訴之聲明第一項。
      (二)被告所有台北市○○路○段二十七號一、二樓建物所占之地面，如認被告有
        使用權源，惟並未支付任何之代價，連同被告所有台北市○○路○段二十七
        號建物所占之地面以外無權占有使用之土地，爰依附圖所示乙、丙、丁部分
        建物所占之地面面積二０七．七平方公尺，及附圖所示甲、戊、己部分無權
        占有使用面積一三二．三平方公尺，合計三四０平方公尺，請求自七十六年
        七月一日起至八十八年六月卅日止十二年，依民法第一百七十九條、第一百
        八十四條、第一百九十七條侵權行為不當得利，每年按公告現值依法定利率
        百分之五計算損害賠償及不當得利，及依第四百二十五條之一、第八百七十
        六條第一項以公告現值百分之五定使用代價之租金數額後，被告應分別給付
        原告等各八百萬七千八百廿四元，及自起訴狀繕本送達翌日起至清償日止按
        年息百分之五計付遲延利息，如備位訴之聲明第二項，並自八十八年七月一
        日起至拆除附圖所示甲、戊、己部分連同空地增建物返還土地與原告等之日
        止，每年應按附圖所示乙、丙、丁建物面積二０七．七平方公尺，依民法第
        四百二十五條之一及第八百七十六條第一項以公告現值百分之五定使用代價
        ，連同甲、戊、己部分增建物及空地無權占有使用面積一三二．三平方公尺
        ，共計三四○平方公尺，按公告現值法定利率百分之五計算，分別給付原告
        等各八十二萬九千九百廿三元之使用代價及損害賠償不當得利，如備位訴之
        聲明第三項。
    三對被告抗辯之陳述
      (一)本件起訴並非前原告乙○○起訴之拆屋還地之同一事件，非其效力所及：
        1.本件前後兩訴之當事人並不相同，即非同一事件，被告亦未主張前後兩訴
          為同一事件。按確定判決效力所及之既判力，以經事實審言詞辯論終結時
          經裁判者為限，為民事訴訟法第四百零一條明文規定，於言詞辯論終結後
          發生之事實，即非確定力所能及。
        2.前訴訟事實審言詞辯論終結時，經台灣高等法院八十三年重上更一字第六
          四號判決：「．．．應認被上訴人與上訴人等四人間就系爭土地已成立買
          賣預約。從而上訴人及其共有人既已就系爭土地與被上訴人戊○○成立買
          賣預約，除應依預約與之訂立買賣本約並進而依本約履行交付及移轉所有
          權之義務外，竟猶以無權占有訴請被上訴人戊○○拆屋還地，自屬權利之
          濫用，有背於誠信原則．．．」，其並不以房屋與土地同屬一人分別轉讓
          而有默許繼續使用土地之第一審判決為論述。
        3.兩造間有無預約之訴訟，業經台灣台北地方法院八十二年重訴字第七一二
          號、台灣高等法院八十七年重上更(二)字第四九號及最高法院八十八年度台
          上字第三一０五號判決駁回被告戊○○依預約請求訂立本約及為系爭土地
          所有權移轉登記。本件原告等依前訴訟事實審言詞辯論終結後已無預約之
          事實及法律關係起訴請求，非確定判決既判力所及。
        4.共有人依民法第八百二十一條為全體共有人為請求，其效力是否及於未訴
          訟之共有人，實務上並不認為類似必要共同訴訟，且依既判力對當事人之
          效力，除民事訴訟法第四百零一條外，亦均認不及於當事人以外之第三人
          ，且依前述確定判決時之效力，就事實審言詞辯論終結後發生之事實，即
          非既判力所及，自無民事訴訟法第四百條第一項不得更行起訴。又依多數
          債權人（民法二八七條）及共同訴訟（民事訴訟法第五五、五六條）均以
          有利益者效力及於全體，不利益則對全體不生效力為原則。
      (二)系爭建物並無與原土地所有人謝燦波同屬一人之事實：
        1.被告係因聲請拍賣偉成企業開發股份有限公司（以下簡稱偉成公司）之本
          件系爭建物而承受取得：本件系爭建物係偉成公司出資興建而原始取得後
          ，由被告據以聲請拍賣，嗣由伊承受而取得所有權，其所查封、執行拍賣
          及承受者，均為債務人偉成公司所有系爭建號一００、一０一之建物，故
          被告依強制執行取得之系爭不動產既屬偉成公司，即無建物與原土地所有
          人謝燦波同屬一人之事實。
        2.被告於原告等取得系爭建物之土地後，即以偉成公司有租地建屋之法律關
          係，起訴請求優先購買權，第一審鈞院七十六年度重訴字第五一號，認房
          屋土地同屬一人所有，被告無優先購買權。第二審台灣高等法院七十六年
          重上字第四二號，被告變更法律關係，以偉成公司與土地所有人謝燦波於
          七十年間訂有三十年之土地租賃契約，系爭建物為偉成公司原始取得而有
          優先購買權。最高法院七十七年度台上字第一七０七號判決：「被上訴人
          在第一審起訴係謂：上述Ａ棟房屋及該四十五地號土地，原均同屬訴外人
          謝燦波所有，嗣分別出售，．．．因而主張對該基地有優先購買權，經第
          一審判決被上訴人敗訴後，被上訴人提起第二審上訴，遂改稱：伊承受上
          述Ａ棟房屋．．．以偉成食品關係企業之名義於七十三年四月五日與伊訂
          立協議書，．．．伊自得以同樣條件主張優先購買云云．．．。最後始主
          張：謝燦波於七十年一月一日出租上述土地與偉成公司建造Ａ、Ｂ兩棟二
          層房屋，．．．，而伊已繼承偉成公司對於該基地之租賃權，自得主張對
          該基地有優先購買權等語，其先後主張之事實互異，莫衷一是，究以何者
          為準，不無疑義」。台灣高等法院七十七年重上更一字第五七號判決以「
          偉成開發公司與謝燦波間並無租賃契約存在．．．從而上訴人以其繼受偉
          成開發公司與謝燦波間七十年一月一日租賃關係，主張對系爭土地有優先
          購買權即屬無據」，並經最高法院七十八年台上字第九四三號確定判決維
          持而駁回上訴。
        3.被告以另案訴訟鈞院七十八年重訴字第二七○號判決理由，認定系爭土地
          上建物原始取得人為謝燦波，惟該第一審判決理由為第二、三審判決所不
          採，反而認定「以無權占有訴請被上訴人戊○○拆屋還地自屬權利之濫用
          ，有悖於誠信原則」，則確定判決理由所認定，並非訴請拆屋還地而無理
          由，前案確定之事實並無系爭土地及建物同屬謝燦波一人之認定。
        4.被告在七十六年間以系爭房屋與土地原同屬一人所有先後分別出賣二人，
          起訴主張優先購買權，為第一審判決駁回，被告第二審上訴後，主張土地
          為謝燦波出租偉成公司建屋而有優先購買權，業經終審判決確定，竟又於
          本件訴訟主張房屋土地同屬一人所有，顯違最高法院四十二年台上字第一
          三０六號判例要旨再為相反主張。被告主張就系爭土地之本約及預約訴訟
          ，均經三審判決駁回確定，本約或預約之法律關係及權利義務不存在，即
          屬無權占有之侵權行為，及無法律上原因之不當得利。
      (三)被告所有系爭建物確為無權占有：
        1.增建部分即附圖所示甲、戊、己，被告自認為其增建，即屬無權占有。
        2.附圖所示乙、丙、丁即建號一００、一０一部分，為被告聲請查封執行債
          務人偉成企業公司承買取得。鈞院民事執行處七十五年民執正字第八八六
          號執行土地拍賣，通知被告既非土地承租人，亦無地上權、典權等，無優
          先承買權，且依前優先購買權確定訴訟認定，建物為偉成企業公司原始取
          得，無租賃關係。
      (四)不當得利損害賠償及使用代價之計算：
        1.依民法第一百八十四條侵權行為及第一百九十七條第二項，損害賠償之義
          務人，因侵權行為而受利益，致被害人受損害，於前項時效完成後，仍應
          依關於不當得利之規定，返還其所受之利益於被害人。
        2.依民法第一百七十九條不當得利返還利益請求權，請求權時效即為十五年
          ，被告主張土地及基地上之房屋同屬一人所有，分別讓與分屬二人，推定
          有租賃關係，依民法第四百二十五條之一第二項使用代價之租金數額或第
          八百七十六條第一項之地租，被告一再拒付，自得請求法院定之而判決給
          付。
        3.原告等自七十五年十月六日登記取得本件系爭土地所有權，被告即不斷提
          起優先購買權、偽造文書、本約移轉所有權、預約移轉所有權等訴訟，期
          間持續坐收出租收益，原告等蒙受負擔地價稅而無法使用收益之損失，與
          實務上之租金短期時效有別。
        4.原告等於七十五年十月六日登記取得系爭土地所有權後，即於同年月八日
          委由律師發函請求聯繫解決並計付對價，被告於同年月廿四日函覆「自應
          依法支付地租」，惟竟未依函覆付租，而提出前述一連串之訴訟，時效即
          為應給付不當得利之所得利益而為十五年。
      (五)被告主張法定地上權及以損害賠償抵銷部分：
        1.本件系爭建物與土地，既由被告以建物為偉成公司所有執行拍賣承受於先
          ，由亞洲信託投資股份有限公司（以下簡稱亞洲信託公司）拍賣土地承受
          於後，即無民法第八百七十六條第一項「土地及其土地上之建築物，同屬
          一人所有，而僅以土地或僅以建築物為抵押者，於抵押物拍賣時，視為已
          有地上權之設定」之情事，此台灣台北地方法院執行處亦函覆被告：「台
          端既非租地建物之承租人，亦無地上權、典權等，無優先承買權」。且民
          法第八百七十六條第一項有關地租，亦得由法院定之，並非無償使用。被
          告另案起訴主張優先購買權，原告於上訴審中提出被告係以第三人偉成企
          業公司拍賣承受，房屋土地非同一人所有，被告於優先購買權第二審訴訟
          中主張土地為謝燦波出租偉成公司建屋而有優先購買權，經終審判決確定
          ，即無民法第八百七十六條第一項之法定地上權，竟於本訴又主張房屋土
          地同屬一人所有，顯違被告一再引據之最高法院四十二年台上字第一三０
          六號判例再為相反之主張。
        2.被告因拍賣承受債務人偉成公司所有建物，既不及於甲、戊、己增建物，
          更與基地無關，原告等依法分割所有土地及申請建造執照，且被告亦非土
          地所有權人，原告等何來竊用其一百十一坪土地，被告主張顯屬無據。
      (六)本件系爭房屋與基地被告如無使用權源，即應拆屋還地，如認被告非無權占
        有，即應支付相當租金之損害金及不當得利，及依民法第四百二十五條之一
        第二項給付租金，並請求法院定之，以踐行被告在七十五年十月廿四日委任
        律師發函所稱「自應依法支付地租」之承諾，竟以一連串之訴訟而未付，並
        坐享光華商場之高租金收益，而非單純之自住使用，被告將系爭建物出租，
        所收租金數倍於附表一之一、附表二之一、附表三之一申報地價百分之十之
        法定租金，鈞院既依公告現值核定訴訟標的，當依附表一、二、三公告現值
        按法定利率百分之五分別計算被告之損害賠償、不當得利及核定租金，始符
        不當得利之法律公平正義，並稍彌十五年來被告未付分文，原告等卻須年年
        繳納地價稅之損失。
  、證據：提出台北市建成地政事務所七十八年八月二十五日土地複丈成果圖，土
    地登記謄本，建物登記謄本，申報地價證明書，台灣台北地方法院八十二年度重
    訴字第七一二號判決影本，台灣高等法院八十七年度重上更(二)字第四九號判決影
    本，最高法院八十八年度台上字第三一０五號判決影本，被告強制執行聲請狀及
    鈞院七十二年度民執全字第一三一號被告指封切結書影本，鈞院七十二年民執字
    第二四一一號執行案卷及權利移轉證書影本，最高法院七十八年度台上字第九四
    三號判決影本，土地租賃契約書及協議書影本，原告等七十五年十月十八日律師
    函影本，被告七十五年十月二十四日律師函影本，公告地價證明書，公告現值證
    明書，台灣台北地方法院七十六年度重訴字第五一號判決節錄影本，台灣高等法
    院七十六年度重上字第四二號判決節錄影本，最高法院七十七年台上字第一七０
    七號判決影本，台灣高等法院七十七年度重上更一字第五七號判決節錄影本，最
    高法院七十八年台上字第九四三號判決節錄影本，原告台灣高等法院七十七年度
    重上更一字第五七號七十八年一月十六日言詞辯論意旨狀影本，鈞院民事執行處
    七十五年民執正字第八八六號通知，地籍圖謄本，台北市政府地政處函，建物照
    片五張為證。
乙、被告方面：
  壹、聲明：
    一原告先位之訴、備位之訴及假執行之聲請均駁回。
    二如受不利益判決，被告願以新台幣或等值之中國信託商業銀行新店分行無記名
      可轉讓定期存單供擔保，請准宣告免為假執行。
  貳、陳述：
    一先位訴之聲明部分：
      (一)原告等向亞洲信託公司轉受系爭土地時，與地上Ｂ棟房屋所有權人協調後拆
        除Ｂ棟房屋，亦曾與被告協調願割出被告所有Ａ棟房屋之基地，包括法定空
        地面積即系爭甲、乙、丙、丁、戊、己部分土地，依向亞洲信託買受之價格
        出售被告，立有書面契約，嗣因原告不依契約履行而訟爭多年。優先承買權
        訴訟之終局判決認定被告未提出地主租約原本，主張之理由未被採取，惟並
        未判決認定被告為無權占有系爭土地。原告乙○○為原告等之利益主張被告
        無權占有系爭土地，訴請拆屋還地之同一訴訟經終局判決認定被告非無權占
        有。被告訴請原告等履行買賣契約之終局判決認定原告等與被告訂立之書面
        契約，法律上判斷為買賣預約，因事隔多年，土地價金是否按預約之約定尚
        有爭論，未准許按預約之約定成立本約及為土地所有權移轉登記，但未認定
        被告無權占有系爭土地。
      (二)被告與原告等訂立書面買賣契約時已占有系爭土地，依民法第九百四十六條
        第二項準用民法第七百六十一條規定，原告等因讓與之合意而簡易交付系爭
        土地，非民法第一百八十四條所定因故意或過失不法侵害原告等權利之侵權
        行為，亦非民法第一百七十九條所定無法律上之原因而受利益，致他人受損
        害之不當得利。原告等依侵權行為及不當得利之法律關係請求被告損害賠償
        及返還利益，並無理由。
    二備位聲明部分：
      (一)原告等提出之附圖甲、戊、己部分為被告所有系爭房屋之法定空地，亦包括
        在前述買賣契約範圍內，被告亦屬有權占有。
      (二)被告占用系爭土地之代價為應付原告等買賣價款，因原告等迄未向被告請求
        給付，非被告不支付任何代價。原告等不依上開買賣向被告請求給付買賣價
        款，而違背民法債編施行法第一條後段之規定，請求適用修正施行後之民法
        第四百二十五條之一規定使用代價之租金數額後，所請求之所謂損害賠償、
        不當得利之總金額為五八、五八八、八三二元，為原約定買賣價款一二、六
        六七、八九○元之四倍以上，顯無理由。
    三原告起訴之備位聲明第二、三項僅主張依據侵權行為及不當得利而為請求，其
      於九十二年四月二十三日再主張依據民法第四百二十五條之一及第八百七十六
      條第一項定請求，顯係訴之追加，因本案起訴迄今已歷時三年，即將終結，其
      追加顯有害訴訟之終結，被告不同意其追加。
    四系爭土地於七十五年八月廿日經抵押權人亞洲信託公司聲請拍賣所承受，原告
      等於同年月廿五日向亞洲信託公司買受，系爭房屋係被告於七十二年五月間已
      向法院聲請拍賣而承受，於七十三年五月卅日辦理所有權第一次移轉登記完畢
      ，原告乙○○於前案為共有人全體，即原告等之利益與本訴同本於所有權之法
      律關係，訴請被告拆屋返還系爭土地，業經三審判決駁回確定。原告先位及備
      位之訴有關訴請拆屋還地部分，與原告乙○○為全體共有人利益起訴之前案拆
      屋返地事件為同一事件，亦為該終局判決效力所及，茲就同一法律關係更行起
      訴，有違一事不再理原則。
    五兩造間請求履行買賣契約之訴訟，其終局判決指示兩造應就買賣價款再為商議
      ，不能以原訂價款為準，並未判斷該買賣契約為無效，原告等主張前案訴訟事
      實審言詞辯論終結後，已無預約之事實及法律關係，並無憑據。又台灣高等法
      院八十三年重上更(一)字第六四號判決理由判斷原告等不依買賣預約履行，竟猶
      以無權占有訴請被告拆屋還地，自屬權利濫用，有背於誠信原則，原告等自應
      受該爭點效之拘束，不能更為相反之主張。
    六被告對於系爭土地有合法使用權源，並非無權占用：
      (一)被告對系爭土地有地上權，業經鈞院以七十八年度重訴字第二七○號民事判
        決確定在案，被告並非無權使用系爭土地。再者，縱然認為被告之地上權不
        存在，被告對於系爭土地亦有合法使用權源：
        1.兩造於鈞院七十六年度重訴字第○五一號確認優先承買權事件一案，對於
          系爭房屋及土地原為謝燦波所有均不爭執，而原告於台灣高等法院七十六
          年重上字第四十二號及七十七年重上更一字第五十七號等案中，亦一再自
          承謝燦波以所有之意思出資興建完竣並申領使用執照為原始建築人，系爭
          房屋及土地均為謝燦波一人所有，原告至本件訴訟始改稱建物非謝燦波所
          有，已與前案訴訟中所為陳述不符，故原告於本件訴訟再次聲稱房屋與土
          地系分屬二人所有，顯不足採。
        2.土地與不動產得單獨交易，且房屋性質上不能與土地使用權分離而存在，
          即房屋必須使用該房屋之基地，依最高法院四十八年台上字第一四五七號
          判例及七十三年第五次民事庭會議決議可知，土地及房屋同屬一人，而將
          土地與房屋分開或先後賣出，其間雖無地上權的設定，然除有特別情事，
          可解釋為當事人真意，限於賣屋而無基地之使用外，均應推斷土地承買人
          默許房屋承買人繼續使用土地，而修正後民法第四百二十五條之一第一項
          更明定二者間有租賃關係存在。本件房屋由謝燦波以所有意思出資興建，
          該房屋無待登記即由原始出資人謝燦波取得，該系爭房屋及土地自為謝燦
          波一人所有，該系爭房屋與土地因拍賣，由被告戊○○先取得房屋部分之
          所有權，而後由抵押權人亞洲信託公司聲請拍賣，並於七十五年八月廿日
          承受，原告於同年八月廿五日再向亞洲信託公司買受系爭土地，依前揭判
          例意旨及新修正法條，應推定土地承買人（即原告）默許被告戊○○有繼
          續使用之權。
        3.系爭土地原由謝燦波提供亞洲信託公司設定抵押權，其後又由謝燦波提出
          土地使用權同意書，申請建造執照，在地上營造系爭房屋，依民法第八百
          七十七條規定，抵押權人亞洲信託公司於必要時，得將系爭房屋併付拍賣
          ，抵押權人已有救濟之途。如無併付拍賣之必要，或抵押權人不為併付拍
          賣之請求，致土地單獨拍賣，而與房屋各異所有人時（原告於買受時即明
          知地上有合法登記之房屋而買受），亦應依最高法院四十八年台上字第一
          四五七號判例意旨認房屋對土地仍有使用權存在，房屋不應拆除。
        4.被告建物得合法使用之土地範圍除包含建物本身之土地外，並包含依法應
          保留之空地比，而依據系爭建物使用執照建蔽率十分之二‧六四及建物面
          積一八七‧一七平方公尺換算得使用之基地面積約為七○八．九七七平方
          公尺。而七十五年簽訂之買賣契約乃是原告出售系爭土地台北市○○段一
          小段四五地號分割出四五之一地號計面積三四○平方公尺為買賣範圍，故
          被告對該筆土地均有使用之權。
    七兩造間就系爭土地之優先承買權訴訟，雖經判決被告無優先承買權存在，但未
      判決被告就系爭土地無使用權：系爭建物原為謝燦波委託偉成公司建築，嗣因
      偉成公司無力續建，由謝燦波出資建築於七十一年十二月申請變更起造人名義
      為謝燦波等，其後台北市政府工務局核發之使用執照，亦以謝燦波等為起造人
      。被告於台灣高等法院七十六年重上字第四二號主張偉成公司與謝燦波間有租
      賃關係未被採取，最高法院七十八年台上字第九四五號判決維持二審判決，然
      不能因此認定被告無權使用系爭土地。而最高法院七十七年度台上字第一七○
      七號判決發回原審查明事實、台灣高等法院七十七年重上更(一)字第五七號判決
      認定被告未能提出偉成公司與謝燦波間之租地建物契約，所主張之優先購買權
      為無據，均未認定被告無權使用系爭土地。
    八被告所有已合法登記之建物，對於系爭基地，包括使用執照所附配置圖所列基
      地，均有權使用並非無權占有：被告有權使用系爭土地之範圍，除系爭建物主
      體所占面積外，尚包含該建物申請核准保留之空地比，即增建物坐落之基地如
      起訴狀之附圖乙部分，此由系爭主體建物之使用執照申請書及使用執照上之記
      載，暨所附配置圖所示可知。其上所載之建物包括Ａ、Ｂ兩棟，Ａ棟為辦公室
      即系爭房屋，一層之建築面積為一八七、一七平方公尺，建蔽率為2.644/10，
      依建蔽率反推算，Ａ棟建物包括空地比之基地面積為七○八、九八平方公尺即
      二一四．四六六坪。Ｂ棟為集合住宅，一層之建築面積二三五、六四平方公尺
      ，依建蔽率反推算，Ｂ棟建物包括空地比之基地面積為八九二、五七平方公尺
      即二七○坪。原告等買受ＡＢ棟房屋及包括空地比之基地面積，自動依買受之
      單價計算，於七十五年間與被告訂立土地買賣契約，將系爭土地台北市○○段
      一小段四五地號分割出四五之一地號計面積一○三坪（三四○平方公尺）出賣
      被告，查系爭建物主體部分及增建部分坐落之基地面積即為一○三坪，適為原
      告等出賣被告系爭土地之範圍。原告等主張如附圖所示之乙、丙、丁部分均包
      括在上開Ａ棟之基地（包括空地比）之範圍內。
    十原告等請求被告給付不當得利及侵權行為部分：
      (一)被告與原告等訂立買賣契約時已占有系爭土地，依民法第九百四十六條第二
        項準用民法第七百六十一條規定，原告等因讓與之合意而簡易交付系爭土地
        ，且被告有使用系爭土地之合法權利，非民法第一百八十四條所定因故意或
        過失不法侵害原告等權利之侵權行為，亦非民法第一百七十九條所定無法律
        上原因而受利益，致他人受損害之不當得利，原告等依不當得利及侵權行為
        之法律關係請求被告返還其利益，並無理由。
      (二)原告等買受系爭土地上原有Ｂ棟房屋及基地，將被告所有系爭Ａ棟房屋主建
        物基地及空地比基地一併買受，原告等擬改建大樓，故將Ｂ棟二層樓房屋拆
        除，辦理建物滅失登記，因被告所有Ａ棟二層樓房屋並未拆除，亦未辦理滅
        失登記，故原告所有Ａ棟房屋之主建物基地包括已做為建物基地使用之空地
        比基地，在舊建物未拆除前，不得重復作為建築大樓之基地使用，從而其一
        併申請重建大樓，於法不合而作廢。原告等在被告所有Ａ棟二層樓房屋未拆
        除及辦理滅失登記前，未經被告同意，自行申請將Ａ棟房屋之基地分割、轉
        載，再將Ａ棟建物之建號辦理滅失登記，重復使用被告所有Ａ棟房屋空地比
        之基地，作為新建大樓基地使用，原告等為避免被告發覺該違法行為，自動
        與被告協議，將被告所有主建物基地，及在部分空地比基地增建建物之基地
        ，按彼等向亞洲信託公司買受之原價計算，與被告訂立系爭土地買賣契約，
        俟原告等之新大樓建築完成後，卻不依約履行，進而訴請被告拆屋還地，顯
        然違背誠信原則。
    十一不當得利損害賠償及使用代價之計算：
      (一)原告等於七十五年十月間委請蔡調彰律師通知被告略以被告所有系爭二層樓
        房屋之基地業經原告等買受，原告等即將規劃興建大樓，被告如有意解決，
        請與原告等或蔡調彰律師聯繫，被告即委請陳文松律師函復被告前與原地主
        有按地價年息百分之一計租之協議，被告重申前約，願按原告等受讓被告使
        用部分基地之總價年息百分之一計算付租，請即來收取。原告等嗣於同年十
        二月間與被告洽談，由原告甲○○代理全體共有人與被告就系爭房屋之基地
        及法定空地訂立買賣契約（其他共有人於偽造文書刑案均承認授權甲○○與
        被告訂約），兩造自應依約履行。
      (二)縱然原告得請求損害賠償或不當得利，原告請求相當於租金之不當得利請求
        時效僅五年，而侵權行為之時效依民法第一百九十七條之規定，更僅有二年
        ，因此本件原告之請求絕大部分已罹於時效，依法被告自無需再為給付。又
        原告依修正後之民法第四百二十五條之一為請求，已違反民法債編施行法第
        一條後段規定。原告等因不依協議履行買賣契約始爭訟不斷，伊應依買賣契
        約請求給付價款，茲請求損害賠償及不當得利超過買賣價款四倍以上，又主
        張不受短期時效規定之約束，並無理由。
      (三)民法第四百二十五條之一及第八百七十六條第一項明定地租應由當事人協議
        定之，原告等始終不承認被告有上開法定地上權，迄未與被告協議，因此對
        被告並無地租之債權存在，於本案亦未請求被告給付地租，原告茲主張有不
        當得利十五年時效之債權，亦無理由。
      (四)租金數額協議不諧時，當事人得聲請法院核定之。最高法院八十四年台上字
        第二七０七號判決著有明文，民法第四百二十五條之一及第八百七十六條第
        一項既屬形成之訴，必須法院核定後始生效力，換言之，其核定效力僅能自
        核定時生效，並無溯及既往之效力，原告在未經核定前，即請求被告支付，
        於法亦屬無據，更何況民法第四百二十五條之一自八十九年五月五日起始生
        效，並無溯及既往。
      (五)原告主張依公告現值計算相當於租金之請求，然依土地法第一百零五條準用
        第九十七條之規定，土地之租金不得超過土地申報價值年息百十，原告主張
        顯違上揭規定，又土地法所定年息百分之十為法定上限，台北市政府公有土
        地出租僅收年息百分之六，故原告按法定上限年息百分之十主張亦顯過高。
      (六)原告九十二年四月廿三日辯論狀先、備位第二項之金額為八、００七、八二
        四元，並請求自起訴狀繕本送達翌日起支付法定遲延利息，然而原告起訴狀
        先、備位聲明第二項之金額僅為三、八一三、六０九元，超過上開金額之部
        分，原告起訴時既未請求，被告自無任何遲延可言，是原告就超過該金額之
        部分，亦請求被告自起訴狀繕本送達翌日起支付遲延利息，自屬無據。
    十二原告等於七十六年間將被告所有系爭四五地號土地上將被告所有上開Ａ棟房屋
      之空地比基地，併入其相鄰之Ｂ棟基地重復使用，在容積率未實施前，建築無
      限量之大樓，獲取暴利。被告原可依法定地上權之權利，將Ａ棟之基地，包括
      空地比基地二一四、四六六坪（台北市政府工務局建築管理處復函所附七○建
      一四九八號建、使照之面積計算表）不受容積率之限制，申請重建大樓。如原
      告等依約定將系爭土地一○三坪賣給被告，被告亦可不受容積率之限制，申請
      重建大樓。茲因原告等上開違法及違約行為，致使被告遭受重大之損失，原告
      等應負損害賠償責任。按土地所有人對於出租他人之土地，已將使用之權讓與
      承租人行使，在租賃關係終了收回土地以前，不得使用該項土地，自不得在該
      項土地上建築房屋法定空地及防火間隔為建築基地之一部分，不得重複使用。
      被告所有系爭房屋就原有基地，雖無所有權，但有法定地上權及使用權，原告
      未經工務局准許，將被告向原地主承租，並有法定地上權之房屋基地，將被告
      所有Ａ棟建物坐落基地四五地號未經被告同意違法分割出四五之一地號，偽造
      文書將被告所有一○○、一○一建號從四五地號轉載至四五之一地號，且僅將
      原有基地坪數二七○坪中之一○三坪轉載，重新領取無建號之四五地號土地謄
      本，申請建造執照，以重複使用，建築十六層大樓。原告竊用被告一百十一坪
      土地後以無限容積率一坪蓋了十坪，每坪以市價卅四萬元扣除建築費用十萬元
      ，每坪淨利廿四萬元，乘以一千一百十坪，原告獲得不當暴利是二億六千六百
      四十萬以上，尚未計算地下室之車位利潤。如原告請求被告各給付八百多萬元
      （合計三千五百多萬元），並自八十八年七月一日起按年各給付三十二萬多元
      （合計已五百多萬元）之不當得利或租金為有理由，被告主張以上開損失抵銷
      之，並依民法第三百三十七條規定，溯及於時效未完成前抵銷之。關於原告等
      對於被告應負之損害賠償債務，如原告主張不足抵償所謂不當得利，或侵權行
      為之債權，則被告所有上開法定地上權，兩造間請求訂立本約事件，鈞院（八
      十二年度重上字第四五六號）曾送請鑑定，其結果認定若具有無限期之地上權
      ，其市價與土地所有權相等。被告主張法定地上權及以損害賠償抵銷。
  參、證據：提出土地複丈成果圖，台北市政府工務局建築管理處函，台北市建成地
      政事務所函，台北市政府工務局建築管理處函所附計算表，台灣高等法院八十
      三年九月十三日函及中國生產力中心鑑定結論，建管局函送七六建六七七號建
      造執照卷內工務局第二科之批示附建築基地法定空地分割辦法，使用執照申請
      書等文件三紙，土地買賣契約，房屋登記簿謄本二件，變更起造人申請書，台
      北市政府工務局使用執照，異議狀副本二件，建造執照，地政處函二件影本各
      一份，照片六張，建管函附圖影本二件，行政法院五十年判字第一一三號判例
      ，最高法院八十二年度台上字第一○○九號判例，台北地方法院七十八年重訴
      字第二七○號判決，台灣高等法院七十九年重上字第一○一號、八十三年重上
      更一字第六十四號判決，最高法院八十四年台上字第二七八七號判決，八十一
      年台上字第二七六九號、八十八年台上字第二二三○號、八十八年台上字第五
      五七號、四十九年台上字第一七三○號判決要旨，七十六年重訴字第五一號判
      決，台灣高等法院七十六年九月十一日準備狀、七十七年六月二十七日上訴理
      由狀，七十六重上字第四十二號乙案準備五狀及上訴理由一狀，七十七年重上
      更一字第五十七號言詞辯論意旨狀，台北地方法院八十年易字第五三三二號，
      台灣高等法院八十年度第四九一一號刑事判決影本各乙件為證。聲請向中國不
      動產鑑定中心股份有限公司鑑定原告對被告所負上開損賠償之金額，向台北市
      政府工務局調閱七六建六七七號作廢之建照申請卷，向台北市政府工務局建築
      管理處函查。
    理    由
一按訴訟標的於確定之終局判決中經裁判者，除法律別有規定外，當事人不得就該法
  律關係更行起訴，民事訴訟法第四百條第一項固有明文。經查，原告乙○○曾於本
  院七十八年度訴字第二七０號請求拆屋還地民事事件中，基於民法第八百二十一條
  之規定（至其援引民法第七百六十七條規定，僅係在於證明其為系爭土地之所有權
  人，並非訴訟標的），請求「被告戊○○應將坐落台北市○○區○○段一小段第四
  五之一土地之地上物（即台北市○○路○段二十七號，建號一００、一０一，包括
  圍牆內未登記之建物在內）拆除，將該基地返還與原告及丙○○、丁○○、甲○○
  等共有人全體）。被告許政憲應自台北市○○路○段二十七號一樓全部搬遷。」經
  本院七十八年度訴字第二七０號、台灣高等法院七十九年重上字一０一號、最高法
  院八十三年台上字第一一一八號、台灣高等法院八十三年重上更(一)字第六十四號、
  最高法院八十四年台上字第二七八七號判決確定。本件原告乙○○、甲○○、丁○
  ○、丙○○起訴，關於拆屋還地部分，係以民法第七百六十七條為訴訟標的。兩者
  當事人不同，所主張之訴訟標的亦不同，是被告辯稱原告提起本件訴訟違反民事訴
  訟法第四百條第一項之規定，容有誤會，合先敘明。
二次按訴狀送達後，原告固不得將原訴變更或追加他訴，但請求之基礎事實同一或不
  甚礙被告之防禦及訴訟之終結者，不在此限，民事訴訟法第二百五十五條第一項第
  二款及第七款定有明文。查，原告起訴之備位聲明第二、三項係主張依據侵權行為
  及不當得利請求，於九十二年四月廿三日書狀中主張依據民法第四百二十五條之一
  及第八百七十六條第一項定請求，經核其請求之基礎事實均為同一之占用系爭土地
  之事實，且不妨礙被告之防禦及本件訴訟之終結，依前揭法條規定，尚無不符，並
  基於訴訟經濟及紛爭解決一次性之原則，亦應准許追加，被告雖表示不同意訴之追
  加云云，亦有誤會，併予敘明。
三原告主張：(一)先位聲明部分：台北市中正區（原城中區○○○段一小段四五－一地
  號土地，為原告所共有，各有應有部分四分之一，其上有附圖所示被告之建物，建
  號一００、一０一，門牌台北市○○路○段廿七號一、二樓（附圖所示乙、丙、丁
  部分），及增建物（附圖所示甲、戊、己部分），係屬無權占有，自七十五年原告
  登記所有權後，被告即於七十六年二月七日起訴請求優先購買移轉所有權登記，多
  年來兩造即有多起訟爭，直至八十八年十二月始確定被告之建物為無權占有，為此
  爰依民法第七百六十七條物上請求權，請求被告如先位訴之聲明第一項。十餘年來
  ，被告就無權占有之建物出租使用，坐收豐厚房租收入，爰依民法第一百七十九條
  不當得利及第一百八十四條、第一百九十七條侵權行為不當得利，請求自七十六年
  七月一日起至八十八年六月卅日止十二年，每年按公告現值，依法定利率年息百分
  之五計算相當損害賠償及不當得利，被告應分別給付原告各八百萬七千八百廿四元
  ，及自八十八年七月一日起至拆屋返還土地之日止，按年分別給付原告如附表二各
  八十二萬九千九百廿三元之損害賠償及不當得利，如先位訴之聲明第二、三項。
  (二)備位聲明部分：如認被告就其取得附圖所示乙、丙、丁部分建號一００、一０一
  號門牌台北市○○路○段二十七號一、二樓建物，並非無權占有，惟其建物所占之
  地面以外，如附圖所示甲、戊、己部分增建物及空地，面積一三二．三平方公尺，
  則屬無權占有，即應拆除返還與原告等，如備位訴之聲明第一項。被告所有台北市
  ○○路○段二十七號一、二樓建物所占之地面，如認被告有使用權源，惟並未支付
  任何之代價，連同被告所有台北市○○路○段二十七號建物所占之地面以外無權占
  有使用之土地，爰依附圖所示乙、丙、丁部分建物所占之地面面積二０七．七平方
  公尺，及附圖所示甲、戊、己部分無權占有使用面積一三二．三平方公尺，合計三
  四０平方公尺，請求自七十六年七月一日起至八十八年六月卅日止十二年，依民法
  第一百七十九條、第一百八十四條、第一百九十七條侵權行為不當得利，每年按公
  告現值依法定利率百分之五計算損害賠償及不當得利，及依第四百二十五條之一、
  第八百七十六條第一項以公告現值百分之五定使用代價之租金數額後，被告應分別
  給付原告等如附表一各八百萬七千八百廿四元，及自起訴狀繕本送達翌日起至清償
  日止按年息百分之五計付遲延利息，如備位訴之聲明第二項，並自八十八年七月一
  日起至拆除附圖所示甲、戊、己部分連同空地增建物返還土地與原告等之日止，每
  年應按附圖所示乙、丙、丁建物面積二０七．七平方公尺，依民法第四百二十五條
  之一及第八百七十六條第一項以公告現值百分之五定使用代價，連同甲、戊、己部
  分增建物及空地無權占有使用面積一三二．三平方公尺，共計三四○平方公尺，按
  公告現值法定利率百分之五計算，分別給付原告等如附表二各八十二萬九千九百廿
  三元之使用代價及損害賠償不當得利，如備位訴之聲明第三項。
四被告則辯以：(一)原告先位聲明部分：原告等向亞洲信託公司轉受系爭土地時，與地
  上Ｂ棟房屋所有權人協調後拆除Ｂ棟房屋，亦曾與被告協調願割出被告所有Ａ棟房
  屋之基地，包括法定空地面積即系爭甲、乙、丙、丁、戊、己部分土地，依向亞洲
  信託買受之價格出售被告，立有書面契約。原告乙○○主張被告無權占有系爭土地
  ，訴請拆屋還地之同一訴訟經終局判決認定被告非無權占有。被告訴請原告等履行
  買賣契約之終局判決認定原告等與被告訂立之書面契約，法律上判斷為買賣預約，
  因事隔多年，土地價金是否按預約之約定尚有爭論，未准許按預約之約定成立本約
  及為土地所有權移轉登記，但未認定被告無權占有系爭土地。被告與原告等訂立書
  面買賣契約時已占有系爭土地，依民法第九百四十六條第二項準用民法第七百六十
  一條規定，原告等因讓與之合意而簡易交付系爭土地，非民法第一百八十四條所定
  因故意或過失不法侵害原告等權利之侵權行為，亦非民法第一百七十九條所定無法
  律上之原因而受利益，致他人受損害之不當得利。原告等依侵權行為及不當得利之
  法律關係請求被告損害賠償及返還利益，並無理由。(二)原告備位聲明部分：原告等
  提出之附圖甲、戊、己部分為被告所有系爭房屋之法定空地，亦包括在前述買賣契
  約範圍內，被告亦屬有權占有。被告占用系爭土地之代價為應付原告等買賣價款，
  因原告等迄未向被告請求給付，非被告不支付任何代價。原告等不依上開買賣向被
  告請求給付買賣價款，而違背民法債編施行法第一條後段之規定，請求適用修正施
  行後之民法第四百二十五條之一規定使用代價之租金數額後，所請求之所謂損害賠
  償、不當得利之總金額為五八、五八八、八三二元，為原約定買賣價款一二、六六
  七、八九○元之四倍以上，顯無理由。如原告請求被告各給付八百多萬元，並自八
  十八年七月一日起按年各給付三十二萬多元之不當得利或租金為有理由，被告主張
  以原告等於七十六年間將被告所有系爭四五地號土地上將被告所有上開Ａ棟房屋之
  空地比基地，併入其相鄰之Ｂ棟基地重復使用，在容積率未實施前，建築無限量之
  大樓，獲取暴利，被告原可依法定地上權之權利，將Ａ棟之基地不受容積率之限制
  ，申請重建大樓，如原告等依約定將系爭土地一○三坪賣給被告，被告亦可不受容
  積率之限制，申請重建大樓，因原告等上開違法及違約行為，致使被告遭受重大之
  損失，原告等應負損害賠償責任，被告主張抵銷。
五本件兩造不爭執之事實：
  (一)系爭土地現為原告所共有，系爭房屋位於系爭土地上、現為被告所有。系爭土地
    原為謝燦波所有，謝燦波於六十六年七月間設定抵押權予亞洲信託公司，七十年
    六、七月間提供土地使用權同意書予偉成公司，以偉成公司為起造人申請建造執
    照後，於系爭土地上蓋建系爭房屋，至七十一年十二月間起造人名義變更為謝燦
    波等人並領取使用執照，被告於七十二年三月間聲請對債務人偉成公司強制執行
    而扣押系爭房屋，經拍賣後由被以五百萬元承受，旋由被告於七十三年五月間辦
    理所有權第一次登記，取得所有權，而土地部分由亞洲信託公司於七十五年八月
    廿日聲請拍賣承受，同年月廿五日賣與原告四人。
  (二)如附圖所示乙、丙、丁部分，為被告聲請查封執行債務人偉成企業公司承買取得
    。如附圖所示甲、戊、己部分，為被告取得後所增建。
  (三)被告戊○○曾以原告乙○○、丙○○、丁○○、甲○○及訴外人亞洲信託投資股
    份有限公司為被告，起訴請求確認優先購買權存在，經本院七十六年度重訴字第
    五一號、台灣高等法院七十六年重上字四十二號、最高法院七十七年台上字第一
    七０七號、台灣高等法院七十七年重上更(一)字第五十七號、最高法院七十八年台
    上字第九四三號判決確定。最高法院七十八年台上字第九四三號判決內容為：「
    本件上訴人主張：坐落台北市○○區○○段四十五號土地面積一六五八平方公尺
    （七十六年七月卅一日更正面積為一六七五平方公尺），原為訴外人謝燦波所有
    ，於七十年一月一日出租與訴外人偉成開發公司，於該土地上建造Ａ、Ｂ兩棟二
    層房屋，訂有土地租賃契約書，嗣該Ａ棟房屋（門牌台北市○○路○段二五號Ａ
    棟），經台灣台北地方法院於七十二年間拍賣，由伊承受取得所有權，同年上開
    土地亦經同法院拍賣，由被上訴人亞洲信託投資股份有限公司（簡稱亞洲信託公
    司）標得，亞洲信託公司復於七十五年八月廿五日以總價六千二百四十萬八千元
    轉售與被上訴人乙○○、丙○○、丁○○、甲○○（簡稱乙○○等），並分別辦
    理所有權移轉登記完畢。因伊承受上述偉成開發公司與謝燦波間七十年一月一日
    之土地租賃契約，對Ａ棟房屋使用之基地依土地法第一百零四條第一項規定有優
    先承買權，依Ａ棟房屋建築面積占系爭土地地上建物總面積之百分比○‧四四二
    計算，伊對系爭土地中之七七三平方公尺有以二千七百五十九萬零五百零八元同
    一價格優先承買之權利等情，求為命(一)被上訴人亞洲信託公司應與伊訂立書面契
    約，將系爭土地上如原判決附圖所示丙部分○‧○四一二公頃，丁部分○‧○○
    四○公頃，戊部分○‧○二四三公頃，己部分○‧○○三八公頃，以二千七百五
    十九萬零五百零八元出賣與伊。(二)被上訴人乙○○、丙○○、丁○○、甲○○就
    前開土地於台北市建成地政事務所民國七十五年十月六日所為之所有權移轉登記
    應予塗銷。(三)被上訴人亞洲信託公司應將前開土地辦理所有權移轉登記與伊之判
    決。被上訴人則以：上訴人所提出系爭租約書，僅有影本，無法提出原本，證人
    謝燦波、謝肇輝及偉成公司負責人謝文欽三人之證詞又不相符合，且系爭建物係
    為避免系爭土地因限建被徵收所為權宜之計而建築，絕無供人租地建屋永久居住
    之意，足見上述租賃契約關係，顯非真實存在。上訴人承受系爭房屋占用之基地
    僅二○七平方公尺，上訴人竟以建築面積比例主張優先購買土地亦非有據等語，
    資為抗辯。原審依其更為審理之結果，以：上訴人雖主張基於繼受偉成開發公司
    與謝燦波於七十年一月一日所訂立土地租賃關係，而依土地法第一百零四條第一
    項之規定，行使對系爭土地之優先購買權（不再主張其餘之起訴原因事實）。惟
    查上訴人僅提出系爭租約書影本，被上訴人對該租約書之真正存在，既有爭執，
    而上訴人又不能從法院之命提出原本，已見該租約書是否真正存在已有疑問。次
    查證人謝文欽、謝燦波、謝肇輝三人所供訂立上述租約之情節不相符合，其中謝
    肇輝供明『沒談租約的事，只講蓋起來就好』，謝文欽所供有將租約書送給被上
    訴人亞洲信託公司乙節，復為該被上訴人所否認，足見無成立上述租賃契約情事
    。再審酌(一)經向台北市政府工務局建築管理處調取七十建字第一四九八號系爭房
    屋建造執照全卷，並無上述租約書，土地使用同意書亦未有租賃系爭土地之記載
    ，且該七十年六月二十九日建造執照申請書建築物概要欄及工程圖樣，均僅載有
    建築Ａ、Ｂ二棟，並無Ｂ棟之b1、b2（嗣於七十一年十二月間變更起造人名義時
    始載有B1、B2棟），而系爭租約書（訂立日期七十年一月一日）竟有B1、B2棟房
    屋之記載，益見其為事後所製作。(二)依謝燦波、謝肇輝、謝文欽供詞，系爭土地
    為彼三人家族購買，登記為謝燦波所有名義，並約明蓋建房屋供家族關係企業公
    司使用，且蓋屋實為規避因限建被徵收之權宜措施，衡情對其所蓋房屋殊無訂立
    長達三十年租約之理。(三)倘謝燦波與偉成開發公司已於七十年一月一日訂有系爭
    租約書非虛，何以又於七十二年六月間另訂立承諾書表示由謝燦波允諾將系爭土
    地交偉成開發公司申領建造執照，而未言明係出於承租關係？(四)上訴人既於知悉
    被上訴人間買賣系爭土地後之七十五年十月廿四日尚致函被上訴人表示願向被上
    訴人承租系爭土地並按地價繳付地租諸情狀，俱徵上訴人所稱：偉成開發公司於
    七十年一月一日向謝燦波承租系爭土地建屋，訂有上述租約書云云，為不實在，
    從而其以繼受上開租賃關係為由，主張對系爭土地有優先購買權，為本案之請求
    ，即非有據。第一審所為上訴人上述聲明部分敗訴之判決，理由雖未盡相同，但
    結果並無二致。爰判予維持，駁回上訴人該部分之第二審上訴，於法核無違背。
    查原審曾於言詞辯論期日將向台北市政府調取之系爭房屋建造執照提示上訴人以
    供調查辯論，而上訴人表示無意見（見原審卷第一九二頁筆錄），自無上訴人所
    指對該建造執照未踐行調查證據程序之違誤。次按繕本乃照錄原文書全部之文件
    ，將原本影印以代抄錄，俗稱影本，在法律上實與繕本之效力無異。原審將上訴
    人提出之系爭租約書影本視同繕本，並因其原文書是否真實存在，兩造互有爭執
    ，乃斟酌上訴人不從法院之命提出原本以供核對之事實，依其自由心證斷定該文
    書影本無證據力，按之民事訴訟法第三百五十三條第二項之規定，並無不合。至
    同法第三百五十八條有關私文書經本人或其代理人簽名蓋章者，推定為本人所制
    作之規定，乃指文書之真正存在已不成問題，僅其是否為出具名義人所製作尚有
    爭議者而言，此與本件上訴人僅提出影本而無法提出原本以供核對，致無從判斷
    其存在之真偽情形有間。上訴人謂原審未依證人謝肇輝、謝文欽、謝燦波之證言
    ，按民事訴訟法第三百五十八條之規定推定上述租約書之真正，於法有違云云，
    不無誤會。再者，原審審酌證人謝文欽、謝燦波、謝肇輝分別所供簽訂上述租約
    書經過不相符合情形，而不予採取，並敘明上引建造執照案卷、承諾書及上訴人
    致被上訴人信函，因何不足採為上訴人有利證明之心證理由，尤無採證違法或判
    決不備理由之可言。上訴論旨，猶執前詞，並就原審取捨證據認定事實之職權行
    使，任加指摘其為不當，求予廢棄原判決，尚難認為有理由。」
  (四)原告乙○○曾起訴請求被告拆屋還地，經本院七十八年度訴字第二七０號、台灣
    高等法院七十九年重上字一０一號、最高法院八十三年台上字第一一一八號、台
    灣高等法院八十三年重上更(一)字第六十四號、最高法院八十四年台上字第二七八
    七號判決確定。最高法院八十四年台上字第二七八七號判決內容為：「本件上訴
    人主張：坐落台北市城中區（現編為中正區○○○段一小段四五－一號土地，係
    伊及訴外人丙○○、丁○○、甲○○（以下稱上訴人等四人）所共有，應有部分
    各四分之一，被上訴人戊○○所有同市○○路○段二七號房屋無權占用該土地，
    其一樓由被上訴人許政憲獨資開慈航素食餐廳，亦無權占用系爭土地等情，爰依
    民法第七百六十七條、第八百二十一條規定，求為命戊○○拆除系爭房屋，將土
    地返還伊等四人及命許政憲自系房屋一樓遷出之判決。被上訴人戊○○則以：伊
    對系爭土地有承租權存在，並有法定地上權，有正當權源以使用系爭土地。且伊
    與上訴人等四人訂有買賣契約，既已買受系土地，本於簡易交付，占有用系爭土
    地，亦非無權占有。雖最高法院於另案認定前開契約僅屬買賣預約，惟伊已致函
    上訴人等四人請求訂立買賣本約並移轉系爭土地所有權，本於誠信原則，上訴人
    亦不得請求伊拆屋還地等語，資為抗辯。原審審理結果，以：系爭土地為上訴人
    等四人所共有，其上之系爭房屋為戊○○所有等事實，為兩造所不爭，並有土地
    及建物登記謄本可稽。上訴人雖主張系爭房屋無權占有系爭土地云云，然為戊○
    ○所否認。戊○○提出土地買賣契約乙紙，主張：上訴人等四人曾於七十五年間
    與伊訂立契約，出售系爭土地與伊等語。該買賣契約並非偽造，已經臺灣高等法
    院八十年度上易字第四九一一號甲○○被訴偽造文書乙案認定在案，有其判決附
    卷可稽。該契約之前言、價格及付款方式等欄中已載明買賣雙方所約定者僅契約
    之原則，於另行訂約時始給付第一期款，顯然兩造真意應再就系土地之買賣訂立
    正式契約，則上開土地買賣契約性質上應非本約，而係預約。戊○○前依據上述
    土地買賣契約，訴請上訴等四人辦理系爭地土地之所有權移轉登記，最高法院八
    十二年度台上字第一六七四號判決亦認定其性質為預約而非本約，並謂：『此種
    契約性質上之判決，屬法律上之判斷，不受當事人主張之拘束，是兩造雖未主張
    系爭土地之買賣契約為買賣之預約，仍無礙法院為如是之認定』等語，而駁回戊
    ○○之上訴確定。上訴人等四既就系爭土地與戊○○成立買賣預約，即應依預約
    約定，與戊○○訂立買賣本約，並進而依本約履行交付買賣標的物及所有權之義
    務，其以無權占有訴請戊○○拆屋還地，實有背於誠信原則，應認屬權利之濫用
    ，而不能准許。雖該買賣預約訂立後，兩造遲遲未能訂立本約，惟上訴人迄今仍
    否認該買賣預約之成立，又不能證明係因可歸責於戊○○之事由，致不能訂立本
    約，自不能因戊○○未請求上訴人等四人履行預約，而謂其違背誠信，不許其以
    買賣預約抗辯。．．．為其心證之所由得。．．．因而維持第一審所為上訴人敗
    訴判決，駁回其上訴，經核於法並無違誤。．．．」
  (五)被告曾起訴請求原告訂立本約，經本院八十二年重訴字第七一二號、台灣高等法
    院八十二年重上字第四五六號、最高法院八十四年台上字第二七一五號、台灣高
    等法院八十二年重上更(二)字第四九號、最高法院八十八年台上字第三一０五號判
    決確定，最高法院八十八年台上字第三一０五號判決內容為：「本件上訴人主張
    ：伊於七十五年十二月廿三日與被上訴人訂立土地買賣預約，約定被上訴人所有
    坐落台北市○○區○○段一小段四五之一號土地應有部分各四分之一，面積共三
    四○平方公尺，以其前向訴外人亞洲信託公司購買之原價即每平方公尺單價三萬
    七千二百五十八元五角，總價為一千二百六十六萬七千八百九十元之價格出賣於
    伊。除訂約時先付七百萬元外，尾款於所有權移轉登記時付清。嗣被上訴人竟拒
    不與伊簽訂上開系爭土地之買賣本約並辦理所有權移轉登記及交付土地。經伊催
    告，仍不為履行等情。求為命(一)被上訴人將系爭土地應有部分各四分之一以價金
    一千二百六十六萬七千八百九十元與伊訂立土地買賣契約之本約，(二)被上訴人應
    於訂立本約後，於伊給付尾款五百六十六萬七千八百九十元之同時，將系爭土地
    應有部分各四分之一辦理所有權移轉登記於伊及交付土地之判決（上訴人於本院
    第二次發回更審後，於原審將上開聲明第二項改為被上訴人應於訂立本約，上訴
    人付清頭款七百萬元後，將系爭土地所有權應有部分各四分之一移轉登記予上訴
    人，並點交予上訴人）。被上訴人則以：兩造間並未就系爭土地訂立買賣預約，
    且該土地買賣契約，縱係預約，亦因情事變更而失其訂約之目的。又縱認伊有訂
    立本約之義務，亦應有情事變更原則之適用，上訴人應按現在之市價買受及賠償
    占用土地之損害並負擔土地增值稅，始屬合理等語，資為抗辯。原審依審理之結
    果，以：本件上訴人主張坐落台北市中正區（原為城中區○○○段一小段四五地
    號土地，原係訴外人亞洲信託公司所有，面積一六七五平方公尺，其上有上訴人
    所有台北市○○路○段二七號房屋。七十五年六月十七日被上訴人以總價六千二
    百四十萬八千元向亞洲信託公司買受，已辦畢所有權移轉登記，被上訴人應有部
    分各四分之一。七十八年六月九日四五號土地分出二七號房屋之基地，面積三四
    ○平方公尺，編為四五－一地號等情，為被上訴人所不爭，並有土地登記簿謄本
    、建築改良物所有權狀附卷可稽，堪信為真實。查上訴人提出之土地買賣契約，
    係書寫於坊間印就例稿式之買賣契約尾頁之背面，其全文為：『土地買賣契約中
    華民國七十五年十二月廿三日茲為土地買賣事宜甲方戊○○、乙方甲○○等四人
    訂此契約原則，條款如下：一土地標示：台北市○○區○○段壹小段肆伍地號中
    之壹佰坪左右，按：此壹佰坪係依乙方向台北市工務局建管處所發執照，因甲方
    所有房屋（即坐落台北市○○路○段貳柒號壹貳樓，原台北市城中區○○○○段
    一○○及一○一建號）依建築法令，空地比規定，所應保留部分。確定坪數依分
    割後之坪數為準。二價格及付款方式：依上述坪數，每坪單價以乙方向亞洲信託
    公司承購之單價為準。訂約時甲方付乙方新台幣柒佰萬元，於乙方申請建造執照
    後，依法分割後之坪數、地號、正式蓋章提供過戶所需資料給甲方時，付清尾款
    。甲方戊○○、乙方甲○○、丁○○、丙○○、乙○○。』除文末『甲方戊○○
    』等字樣中戊○○三字係由上訴人書寫外，其餘文字均由被上訴人甲○○書寫等
    事實，為兩造所不爭，並有該土地買賣契約及其正面例稿之影本在卷可按。該買
    賣契約中乙方丁○○、丙○○、乙○○三人之簽名係被上訴人甲○○書寫，按被
    上訴人四人均為建築師，且上訴人陳稱訂立預約時，被上訴人四人均在場，何以
    未全體親自簽名，而委由被上訴人甲○○代簽其餘被上訴人之姓名﹖且土地買賣
    金額逾千萬元，苟兩造有受該契約拘束之意，衡諸常情，被上訴人甲○○豈會僅
    持有一份契約影本之理﹖而該契約載明：『訂約時甲方（即上訴人）付乙方（即
    被上訴人）新台幣七百萬元』，足見該七百萬元應於七十五年十二月廿三日簽訂
    系爭土地買賣契約時給付。況上訴人於另案訴請被上訴人為土地所有權移轉登記
    事件，經最高法院於八十二年七月十六日判決其敗訴確定後，於尚未簽訂本約之
    情形下，竟於八十二年九月廿九日以存證信函附寄一百七十五萬元（總額七百萬
    元）支票予被上訴人四人（嗣經被上訴人退回），顯然仍認為該七百萬元係簽訂
    前述買賣契約時所應給付，上訴人既於簽訂該契約時未給付七百萬元，又未能舉
    證證明確得被上訴人同意無庸於該時給付，益見雙方均無受系爭契約拘束之意。
    且上訴人於七十五年十二月廿三日簽訂系爭契約後，竟於七十六年二月間對被上
    訴人及渠等前手亞洲信託公司，提起確認優先購買權之訴，並請求被上訴人塗銷
    系爭土地之所有權登記（台灣台北地方法院七十六年度重訴字第五一號）。迨受
    敗訴判決確定，被上訴人乙○○於七十八年七月間訴請上訴人拆屋還地時，上訴
    人始於訴訟中提出訂有前述買賣契約之事，其間未有任何證據證明上訴人曾催請
    被上訴人訂立本約，或請求被上訴人履行契約。又上訴人在前述訴請被上訴人為
    所有權移轉登記事件確定前，從未主張系爭契約係預約，足證其簽訂此約時，並
    無訂立預約之意，而被上訴人從未承認系爭契約係本約，亦未主張系爭契約係預
    約，辯稱上訴人所主張之系爭契約僅係草稿，並非契約等語。尤難認定兩造就簽
    訂系爭預約之意思表示，已臻合致。被上訴人辯謂契約並未成立，應屬可採。況
    縱認系爭預約已經成立，然上訴人並未於七十五年十二月廿三日給付被上訴人七
    百萬元，上訴人已屬給付遲延，而依其變更後之聲明，仍主張於訂立本約後才給
    付該七百萬元，自無權逕行請求被上訴人訂立本約。再按預約乃約定將來訂立一
    定契約之契約，然預約究僅為原則性之約定。經查本件系爭四五－一號土地，依
    七十五年預約之價格換算，總價為一千二百六十六萬七千八百九十元，當時因地
    價平穩，被上訴人為解決建物與土地不一致之問題，自然願以伊向亞洲信託公司
    買受之原價轉售予上訴人，無須繳納增值稅。惟自七十六年起至七十八年間房地
    產漲，上訴人於七十七年重上更(一)字第五七號請求確認優先購買權事件審理中
    曾表示要被上訴人給付二億五千萬元，始願將系爭土地上之房屋放棄云云，可見
    一般。實則為解決建物與土地所有權不一之問題，非必由被上訴人售地，亦可由
    上訴人售屋以資解決。而系爭土地地價嗣後業已漲，系爭之所謂預約上又未載
    明何時訂立本約，上訴人復未於相當時間內請求被上訴人訂立本約，並先給付七
    百萬元價金，至上訴人提起本件訴訟之八十二年間，依當時之公告現值計算，土
    地增值稅即達一千九百六十三萬九千一百九十九元，此有被上訴人於提出之計算
    表可稽，亦為上訴人所不爭執。而土地增值稅之納稅義務人，如土地為有償移轉
    者，其納稅義務人為原所有權人，土地稅法第五條第一項第一款定有明文，則如
    以預約所定之價格訂立本約，被上訴人所收之價金尚不足以支付土地增值稅，非
    但無售地之所得，反另須倒貼數百萬元增值稅，顯見以原預約之價格訂立本約，
    就被上訴人而言，已不能達其以預約出售土地換取價金所得之目的，上訴人仍請
    求被上訴人以所謂預約價格即一千二百六十六萬七千八百九十元訂立本約，購買
    系爭土地，為被上訴人所不同意，則兩造就土地之價格意思表示不可能達成一致
    ，所謂之預約亦屬給付不能。從而上訴人訴請被上訴人將應有部分各四分之一之
    系爭土地，以價金一千二百六十六萬七千八百九十元與上訴人訂立土地買賣之本
    約及被上訴人應於訂立本約，上訴人付清頭款七百萬元後，將系爭土地應有部分
    各四分之一移轉登記並點交於上訴人，為無理由，不應准許。爰維持第一審所為
    上訴人敗訴之判決，駁回其上訴。查不動產之買賣，除標的物及其價金，當事人
    須互相同意外，尚涉及付款方法、稅負、點交、費用及違約等重要事項。買賣預
    約，難非不得就標的物及價金之範圍先為擬定，作為將來訂約之版本。惟預約與
    本約究非同一，其內容未必盡同，通常均由當事人就預約所擬定之原則進行商議
    ，於獲得具體之結論後，再據以訂立本約。倘於訂立本約時，買賣雙方就構成買
    賣內容之要件，意思表示未能趨於一致，其本約仍未成立，預約當事人之一方請
    求他方履行訂立本約之義務，即難謂非不能給付。本件原審依調查證據而辯論之
    結果，認定兩造並無受七十五年十二月廿三日草擬之『土地買賣契約』拘束之意
    。兩造並無訂立土地買賣『預約』之意思合致。即令兩造於七十五年十二月廿三
    日曾就系爭土地成立買賣預約，惟上訴人歷經『請求確認優先承買權存在』、『
    請求所有權移轉登記』等事件敗訴確定後，事隔多年，始於八十二年九月間提起
    本件訴訟，請求被上訴人訂立買賣本約，情事已有所變更，雙方就土地價金是否
    參考預約所訂原則，按訂約當時，原價與當時公告現值之比例調整，甚至頭款七
    百萬元究應於何時給付等事項，尚有爭論，意思表示顯非一致，自無從成立本約
    。上訴人訴請被上訴人就其片面提出之本約內容，與其訂立買賣本約，自屬無據
    。原審本此意旨而維持第一審所為上訴人敗訴之判決，駁回其上訴，尚無不合。
    上訴論旨，仍執陳詞，並就原審取捨證據、認定事實及解釋契約之職權行使，指
    摘原判決不當，求予廢棄，非有理由。」
五本件爭點及本院之判斷：
  (一)被告所有之系爭房屋是否有權占用系爭土地？
    1.被告主張兩造於七十五年十二月廿三日簽訂有土地買賣契約而主張非無權占有
      部分：被告所提出之土地買賣契約，係書寫於坊間印就例稿式之買賣契約尾頁
      之背面，其全文為：『土地買賣契約中華民國七十五年十二月廿三日茲為土地
      買賣事宜甲方戊○○、乙方甲○○等四人訂此契約原則，條款如下：一土地標
      示：台北市○○區○○段壹小段肆伍地號中之壹佰坪左右，按：此壹佰坪係依
      乙方向台北市工務局建管處所發執照，因甲方所有房屋（即坐落台北市○○路
      ○段貳柒號壹貳樓，原台北市城中區○○○○段一○○及一○一建號）依建築
      法令，空地比規定，所應保留部分。確定坪數依分割後之坪數為準。二價格及
      付款方式：依上述坪數，每坪單價以乙方向亞洲信託公司承購之單價為準。訂
      約時甲方付乙方新台幣柒佰萬元，於乙方申請建造執照後，依法分割後之坪數
      、地號、正式蓋章提供過戶所需資料給甲方時，付清尾款。甲方戊○○、乙方
      甲○○、丁○○、丙○○、乙○○。』除文末『甲方戊○○』等字樣中戊○○
      三字係由被告書寫外，其餘文字均由原告甲○○書寫等事實，為兩造所不爭，
      並有該土地買賣契約及其正面例稿之影本附於八十七年重上更(二)字第四十九號
      卷可按。該買賣契約中乙方丁○○、丙○○、乙○○三人之簽名係原告甲○○
      書寫，按原告四人均為建築師，且被告陳稱訂立預約時，原告四人均在場，何
      以未全體親自簽名，而委由原告甲○○代簽其餘原告之姓名﹖且土地買賣金額
      逾千萬元，苟兩造有受該契約拘束之意，衡諸常情，原告甲○○豈會僅持有一
      份契約影本之理﹖而該契約載明：『訂約時甲方（即上訴人）付乙方（即被上
      訴人）新台幣七百萬元』，足見該七百萬元應於七十五年十二月廿三日簽訂系
      爭土地買賣契約時給付。況被告於本院八十年重訴字第二六一號、臺灣高等法
      院八十一年重上更(一)字第一三七五號、最高法院八十二年台上字第一六七四號
      訴請原告為土地所有權移轉登記事件，經最高法院於八十二年七月十六日判決
      其敗訴確定後，於尚未簽訂本約之情形下，於八十二年九月廿九日以存證信函
      附寄一百七十五萬元（總額七百萬元）支票予原告四人（嗣經原告退回），顯
      然仍認為該七百萬元係簽訂前述買賣契約時所應給付，被告既於簽訂該契約時
      未給付七百萬元，又未能舉證證明確得原告同意無庸於該時給付，益見雙方均
      無受系爭契約拘束之意。且被告於七十五年十二月廿三日簽訂系爭契約後，於
      七十六年二月間對原告及渠等前手亞洲信託公司，提起確認優先購買權之訴，
      並請求原告塗銷系爭土地之所有權登記（本院七十六年度重訴字第五一號）。
      迨受敗訴判決確定，原告乙○○於七十八年七月間訴請被告拆屋還地時，被告
      始於訴訟中提出訂有前述買賣契約之事，其間未有任何證據證明被告曾催請原
      告訂立本約，或請求原告履行契約。又被告在前述訴請原告為所有權移轉登記
      事件確定前，從未主張系爭契約係預約，足證其簽訂此約時，並無訂立預約之
      意，而原告從未承認系爭契約係本約，亦未主張系爭契約係預約，辯稱被告所
      主張之系爭契約僅係草稿，並非契約等語。尤難認定兩造就簽訂系爭預約之意
      思表示，已臻合致。原告辯謂契約並未成立，應屬可採。亦即兩造並無受七十
      五年十二月廿三日草擬之『土地買賣契約』拘束之意。兩造並無訂立土地買賣
      『預約』之意思合致。此為台灣高等法院八十二年重上更(二)字第四九號判決所
      認定之事實。兩造土地買賣契約既未成立，故被告所辯兩造於七十五年十二月
      廿三日簽訂有土地買賣契約而主張非無權占有等語，即無可採。
    2.原告主張系爭房屋為偉成公司原始取得，被告則辯稱房屋由謝燦波出資建築為
      原始所有人，查起造人係申請主管機關核發建造執照之人，非必出資建築房屋
      取得所有權之人，惟有以所有之意思興建房屋，始原始建築人而取得該房屋之
      所有權，本件謝燦波出具土地同意書予偉成公司申請建造執照，尚不得以此逕
      認偉成公司為出資建築房屋之人。本院七十六年度重訴字第五一號、台灣高等
      法院七十六年重上字四十二號、最高法院七十七年台上字第一七０七號、台灣
      高等法院七十七年重上更(一)字第五十七號、最高法院七十八年台上字第九四三
      號優先承買權訴訟之第一審兩造均不爭執而認定系爭房屋與土地皆為謝燦波所
      有，原告四人於該案歷審中亦主張系爭房屋土地屬謝燦波一人所有，即原告四
      人至七十八年一月十六日提出於台灣高等法院七十七年重上更(一)字第五十七號
      言詞辯論意旨狀亦一再主張謝燦波以所有之意思出資興建完竣並申領使用執照
      ，為原始建築人，非最初申領建造執照之偉成公司為原始建築人，原告於本件
      訴訟改稱偉成公司為出資興建之原始建築人，已與前案訴訟中所為陳述不符，
      又證人謝燦波於台灣高等法院七十七年重上更(一)字第五十七號七十七年十二月
      一日準備程序中證稱：土地之地上物是我委託謝文欽之關係企業（指偉成公司
      ）蓋的等語，而證人謝肇輝（謝燦波之父）於該案中證實偉成公司沒出錢蓋房
      子，可見無積極證據證明偉成公司以所有意思出資興建系爭房屋，系爭房屋乃
      謝燦波所建甚明，雖謝肇輝又稱房屋係伊向借錢來蓋，然證人謝文欽結證嗣後
      邀謝燦波等人出錢予以收拾完竣，俱見縱謝肇輝曾提供部分資金，亦因資金不
      足，由謝燦波繼續出資建築完成且申領使用執照，足認謝燦波以所有之意思始
      終出資興建至完工為止，謝燦波應為房屋之原始取得人。原告又以被告戊○○
      係於對偉成公司之債權聲請強制執行，於執行程序中承受系爭房屋，因認房屋
      原屬偉成公司所有云云，惟執行法院不能為實體之審查，其執行程序之瑕疵（
      錯誤）亦不能變更實體上之關係，被告固以偉成公司為債務人聲請查封拍賣系
      爭房屋，謝燦波亦未提出異議，然不能因此認定房屋即為偉成公司所有，查被
      告亦為謝燦波之債權人，為原告所不爭執，則被告於查封後發現謝燦波為房至
      起造人，遂經協商由謝燦波承諾將系爭房屋保存登記與被告，以清償謝燦波自
      己對被告所負債務或代偉成公司清償，此亦事理之常，不能因此認為偉成公司
      即為興建房屋之原始取得人。土地與房屋為各別之不動產，各得單獨為交易之
      標的，且房屋性質上不能與土地使用權分離而存在，即使用房屋必須使用該房
      屋之基地，故土地與房屋同屬一人，而將土地與房屋分同時或先後出賣，其間
      雖無地上權設定，然除有特別情事，可解釋為當事人之真意，限於賣屋而無基
      地之使用外，均應推斷土地承買人默許房屋承買人繼續使用土地（最高法院四
      十八年台上字第一四五七號判例及最高法院七十三年第五次民事庭會議決議參
      照），此之房屋不以已登記者為限，即違章建築亦屬之，本件房屋既謝燦波以
      所有意思出資興建，即不受民法第七百五十八條非經登記不生效力之限制，故
      謝燦波於登記前已取得房屋所有權，則其本為系爭土地與房屋之所有人堪以認
      定。房屋部分因查封拍賣，由被告於七十二年五月十六日承受，經本院核發權
      利移轉證書而取得所有權，土地部分至七十五年八月廿日經抵押權人亞洲信託
      公司聲請拍賣承受，原告於同年八月廿五日向亞洲信託公司買受而得，依前揭
      判例意旨，應推定土地承買人即原告默許房屋承買人即被告有繼續使用土地之
      權。系爭房屋為謝燦波於土地抵押予亞洲信託公司後所建，依民法第八百七十
      七條規定，亞洲信託公司於必要時得將房屋併付拍賣，查亞洲信託公司並未為
      併付拍賣之請求，致土地與房屋分歸二人所有，依最高法院四十八年台上字第
      一四五七號判例及最高法院七十三年第五次民事庭會議決議，應認房屋對土地
      仍有使用權存在，即被告之房屋對亞洲信託公司承受之土地有使用權，原告向
      亞洲信託公司買受土地，亦應繼續原來之法律關係，認被告仍有使用系爭土地
      之權利。故原告先位部分主張被告為無權占有系爭房屋，而請求被告將台北市
      中正區○○段○○段四五之一地號土地面積三四０平方公尺，如附圖所示乙、
      丙、丁部分建物，建號一００、一０一，門牌台北市○○路○段二十七號一、
      二樓及附圖所示甲、戊、己部分增建物拆除，返還土地與原告等，為無理由，
      又其依民法第一百七十九條、第一百八十四條、第一百九十七條請求侵權行為
      損害賠償及不當得利，亦無理由。
    3.如附圖所示乙、丙、丁部分，為被告聲請查封執行債務人偉成企業公司承買取
      得之原登記部分。如附圖所示甲、戊、己部分，為被告承買取得後所增建。由
      於甲、戊、己增建部分俱屬原登記之丁、丙、丁部分之附屬建物，被告就原登
      記之乙、丙、丁部分既有使用系爭土地之權利，則就附屬建物甲、戊、己部分
      亦同有使用系爭土地之權利。故原告備位訴之聲明第一項請求被告將甲、戊部
      分增建物拆除，連同空地，返還土地與原告等，為無理由，又原告以被告無權
      占有甲、戊、己部分而依民法第一百七十九條、第一百八十四條、第一百九十
      七條，請求被告給付金額部分，亦無理由。
  (二)被告若有權占用系爭土地，其法律關係之性質為為何？
    1.系爭土地與系爭房屋原同屬謝燦波所有，系爭房屋因查封拍賣，由被告於七十
      二年五月十六日承受，土地部分至七十五年八月廿日經抵押權人亞洲信託公司
      聲請拍賣承受，原告於同年八月廿五日向亞洲信託公司買受而取得，而系爭房
      屋為謝燦波於土地抵押予亞洲信託公司後所建，亞洲信託公司未為併付拍賣之
      請求，已如前述。於八十九年五月五日增訂民法第四百二十五條之一施行之前
      ，依最高法院四十八年台上字第一四五七號判例及最高法院七十三年第五次民
      庭會議決議，應認本件土地承買人即原告默許房屋承買人即被告有繼續使用土
      地之權，但應支付相當代價，故其法律關係之性質，當屬租賃。
    2.於八十九年五月五日民法債編修正條文施行後，依民法第四百二十五條之一第
      一項之規定「土地及其土地上之房屋同屬一人所有，而僅將土地或僅將房屋所
      有權讓與他人，或將土地及房屋同時或先後讓與相異之人時，土地受讓人或房
      屋受讓人與讓與人間或房屋受讓人與土地受讓人間，推在房屋得使用期限內，
      有租賃關係，其期限不受第四百四十九條第一項規定之限制。」亦推定兩造間
      有租賃關係。
  (三)兩造就租金數額協議不諧，原告是否得直接請求地租？
    1.於八十九年五月五日民法第四百二十五條之一施行之前，依最高法院八十四年
      台上字第二七０七號判決：「建築物與基地同屬一人所有而僅將土地出賣時，
      因建築物性質上不能與基地使用權分離而存在，於此情形應認基地買受人與建
      築物所有人就基地成立租賃關係；租金數額協議不諧時，應類推適用民法第八
      百七十六條規定，當事人得聲請法院核定之。本件兩造間就租金數額如協議不
      諧或不能協議時，應訴請法院裁判核定。又關於請求法院核定地租，其訴之性
      質，為形成之訴，未經法院核定地租數額前，土地所有人無直接請求給付地租
      之權利；而請求給付地租，屬給付之訴，內容並未含有請求法院核定地租之意
      。故當事人就地租協議不諧時，必先經法院核定其地租數額後，土地所有人始
      得據以請求如數給付。」於八十九年五月五日民法債編修正條文施行後，依民
      法第四百二十五條之一第二項之規定「前項情形，其租金數額當事人不能協議
      時，得請求法院定之。」亦應為相同之解釋，亦即於租金數額協議不諧，原告
      必須經法院核定地租數額後，始得據以請求如數給付，原告不得直接請求地租
      。故原告依民法第四百二十五條之一，就附圖所示乙、丙、丁部分，直接請求
      被告給付金額部分，為無理由。
    2.原告依民法第八百七十六條第一項之規定請求被告給付金額部分，因該條之適
      用須以建築物於土地設定抵押時業已存在為要件（最高法院五十七年台上字第
      一三０三號判例），而本件系爭土地原為謝燦波所有，謝燦波於六十六年七月
      間設定抵押權予亞洲信託公司，七十年六、七月間提供土地使用權同意書予偉
      成公司，以偉成公司為起造人申請建造執照後，於系爭土地上蓋建系爭房屋等
      情，為兩造所不爭執，已如前述，故本件系爭土地於六十六年七月間設定抵押
      權時，系爭房屋並未存在，故無民法第八百七十六條第一項規定之適用，原告
      依該條所為之地租請求，為無理由。
六綜上所述，系爭土地現為原告所有，系爭房屋現為被告所有，系爭土地與系爭房屋
  原同屬謝燦波所有，系爭房屋因查封拍賣，由被告於七十二年五月十六日承受，土
  地部分至七十五年八月廿日經抵押權人亞洲信託公司聲請拍賣承受，原告於同年八
  月廿五日向亞洲信託公司買受而取得，而系爭房屋為謝燦波於土地抵押予亞洲信託
  公司後所建，亞洲信託公司未為併付拍賣之請求，依最高法院四十八年台上字第一
  四五七號判例、最高法院七十三年第五次民庭會議決議，及八十九年五月五日施行
  之增訂民法第四百二十五條之一第一項之規定，應認本件土地承買人即原告默許房
  屋承買人即被告有繼續使用土地之權，由於甲、戊、己增建部分屬原登記之丁、丙
  、丁部分之附屬建物，被告就原登記之乙、丙、丁部分既有使用系爭土地之權利，
  則就附屬建物之甲、戊、己部分亦同有使用系爭土地之權利，系爭房屋並非無權占
  系爭土地。依前揭判例、決議及條文之規定，本件被告就系爭房屋雖有繼續使用系
  爭土地之權，但應支付相當代價，故兩造間就系爭房屋占用系爭土地之法律關係性
  質，係屬租賃。被告就系爭房屋與原告間有租賃關係，於租金數額協議不諧時，原
  告應訴請法院裁判核定地租，未經法院核定地租數額前，原告無直接請求給付地租
  之權利，亦即原告必須經法院核定地租數額後，始得據以請求如數給付。系爭土地
  於六十六年七月間設定抵押權時，系爭房屋並未存在，故無民法第八百七十六條第
  一項規定之適用。從而，原告依民法第七百六十七條、第一百七十九條、第一百八
  十四條、第一百九十七條之規定，先位訴之聲明請求被告應將座落台北市○○區○
  ○段一小段四五之一地號土地面積三四０平方公尺，如附圖所示乙、丙、丁部分建
  物，建號一００、一０一，門牌台北市○○路○段二十七號一、二樓及附圖所示甲
  、戊、己部分增建物拆除，返還土地與原告等，被告應分別給付原告各八百萬七千
  八百廿四元，及自起訴狀繕本送達之翌日起至清償日止按週年利率百分之五計付利
  息，被告應自八十八年七月一日起至第一項建物拆除返還土地與原告之日止，按年
  分別給付原告等如附表二所示各八十二萬九千九百廿三元；又依民法第七百六十七
  條、第一百七十九條、第一百八十四條、第一百九十七條、第四百二十五條之一、
  第八百七十六條第一項之規定，備位訴之聲明請求被告應將座落台北市○○區○○
  段一小段四五之一地號土地上如附圖所示甲、戊部分增建物拆除，連同空地，面積
  共一三二．三平方公尺，返還土地與原告，被告應分別給付原告各八百萬七千八百
  廿四元，及自起訴狀繕本送達之翌日起至清償日止按週年利率百分之五計付利息，
  被告應自八十八年七月一日起至第一項建物拆除返還土地與原告等之日止，按年分
  別給付原告等如附表三所示各八十二萬九千九百廿三元，均無理由，應予駁回。原
  告之訴既經駁回，其假執行之聲請即失所附麗，應併予駁回。
七本件事證已臻明確，兩造其餘攻擊防禦方法及所提之證據，核與判決結果無影響，
  毋庸一一論述，附此敘明。
八結論：原告之訴為無理由，依民事訴訟法第七十八條判決如主文。
中      華      民      國    九十二    年      五      月    二十三    日
                                      民事第五庭法      官  周美雲
右為正本係照原本作成
如對本判決上訴，須於判決送達後廿日內向本院提出上訴狀
中      華      民      國    九十二    年      五      月    二十三    日
                                                法院書記官  王宜玲


司法院資訊處製作；財團法人民間司法改革基金會備份。
